臺灣嘉義地方法院刑事判決　　　九十六年度簡上字第一八○號
上　訴　人　臺灣嘉義地方法院檢察署檢察官
上　訴　人
即　被　告　甲○○
　　　　　　　　　　號
上列上訴人等因被告傷害案件，不服本院朴子簡易庭九十六年度
朴簡字第一八六號中華民國九十六年五月二十九日第一審判決（
聲請簡易判決處刑案號：臺灣嘉義地方法院檢察署九十六年度偵
字第一八六四號），提起上訴，本院合議庭為第二審判決如下：
    主  文
原判決撤銷。
甲○○犯傷害罪，處拘役貳拾日，如易科罰金，以銀元佰元即
新臺幣玖佰元折算壹日，減為拘役拾日，如易科罰金，以銀元
佰元即新臺幣玖佰元折算壹日。
    事  實
一、甲○○與吳清珍因有生意上之競爭而早有心結，吳清珍遂於
    民國九十四年八月十二日晚上十時五十分許，夥同乙○○、
    黃輝文二人至甲○○位於嘉義市西區下埤里頂埤七十六號之
    四十七住處前挑釁，乙○○、黃輝文二人並進而徒手毆打甲
    ○○，且於毆打過程中侵入甲○○之上開住宅內，甲○○為
    防衛自己之身體與住居安全而排除目前之侵害，即以超過必
    要程度之方法，基於傷害之犯意，手持Ｌ型角鐵條朝手無寸
    鐵之乙○○之身體擊打多次，致乙○○因而受有雙上肢多處
    裂傷、左小腿裂傷之傷害。
二、案經乙○○訴由嘉義市警察局第一分局報告臺灣嘉義地方法
    院檢察署檢察官偵查聲請簡易判決處刑。
    理  由
一、訊據被告甲○○固坦承有於上開時地手持Ｌ型角鐵條朝手無
    寸鐵之乙○○之身體擊打多次之事實，惟矢口否認有何傷害
    犯行，辯稱：伊是正當防衛，伊也有受傷。伊是因為遭對方
    毆打，才出手打對方。伊認識吳清珍、黃輝文，吳清珍的工
    廠離伊的工廠（案發地點）有兩百公尺左右，吳清珍曾經有
    恐嚇伊，且伊那裡是無尾巷，告訴人乙○○為何不在吳清珍
    之工廠那裡尿尿，要到伊那裡尿尿，到伊那裡，是要打伊，
    不是要去尿尿。當時因吳清珍開車要撞伊，沒有撞到，伊跳
    入水溝，黃輝文和告訴人下來，黃輝文把伊摟住，告訴人打
    伊，一直由工廠門口打到工廠裡面，伊叫太太去報警。黃輝
    文聽到伊太太要去報案，就把伊放開，去阻止伊太太報案。
    當時就剩下伊和告訴人在那裡拉扯，也有互相毆打，旁邊剛
    好有一個角鐵，伊就拿角鐵打告訴人，伊要自衛，不可能在
    自己家裡安安靜靜被打，一定會反擊，伊認為出去外面做壞
    事，受到法律制裁判決沒有意見，但是現在是別人跑到伊家
    裡打伊，伊自衛，判伊刑，伊對法律不相信云云。
二、經查：
（一）被告上開以Ｌ型角鐵條朝手無寸鐵之告訴人之身體擊打多
      次，致告訴人因而受有雙上肢多處裂傷、左小腿裂傷之傷
      害之事實，業據被告坦承不諱，核與告訴人證述情節相符
      ，此外，並有行政院衛生署嘉義醫院九十四年八月十三日
      傷害診斷書一份在卷可稽，自堪認屬實。
（二）而據告訴人及證人黃輝文於警詢時一致陳稱：告訴人與黃
      輝文一起去喝酒，後來請吳清珍開車去載渠等，要返回吳
      清珍位於嘉義市下埤里頂埤七十六號之四十二之工廠，後
      來因告訴人喝酒尿急，因此停車在嘉義市下埤里頂埤七十
      六號之四十七前，當時有狗一直叫，告訴人就罵幹你娘吠
      三小，被告就突然拿刀子砍告訴人云云（參見警卷第五頁
      、第八頁）。然吳清珍之工廠係在嘉義市下埤里頂埤七十
      六號之四十二，被告之工廠則係在七十六號之四十七，二
      者之距離僅約五十公尺之情，業據證人黃輝文於警詢時陳
      述屬實（參見警卷第六頁），又被告工廠前方之巷道為死
      巷，被告之工廠係在該死巷之最末間，該巷道僅開通至被
      告工廠前為止，旁邊已無可通行之道路或任何其他建築物
      之情，有被告所提之現場照片三張附卷可憑（參見簡上卷
      第三十八頁正反面），是吳清珍之工廠應係在被告之工廠
      前方數間，亦即由他處進入該巷道，應係先到達吳清珍之
      工廠，而後始到達該巷道之盡頭即被告之工廠甚明。且當
      時既係由在嘉義市下埤里頂埤七十六號之四十二開設工廠
      之吳清珍駕車搭載告訴人及黃輝文，則更無走錯路，經過
      自己開設之工廠仍不自知之可能，是吳清珍、告訴人及黃
      輝文於當時應係故意前往被告之上開工廠無疑，告訴人及
      黃輝文上開陳稱因尿急始在該處停車云云，顯屬推諉之詞
      。再證人黃輝文並稱：告訴人並未攻擊被告云云（參見警
      卷第五頁），惟被告因該次事件亦受有左眼周圍挫傷、上
      唇挫傷等傷害，有行政院衛生署嘉義醫院九十四年八月十
      三日傷害診斷書一份附卷可考（參見簡上卷第五頁），且
      經執之訊問告訴人，告訴人始坦承當時伊手有揮動，且有
      打到人（參見簡上卷第四十七頁、第四十八頁），顯見被
      告確有遭告訴人等毆打無誤，而上開告訴人之指述及證人
      黃輝文之陳述，亦顯然語多保留。綜觀上情，吳清珍既早
      與被告因生意上之競爭而有怨隙，更糾集不相干之告訴人
      及黃輝文前往被告之工廠，嗣亦發生肢體之衝突，參以告
      訴人及證人黃輝文事後並有推諉之詞，顯見應係告訴人等
      主動前往挑釁，並有不法之侵害，始於事後為規避自己之
      責任而語多保留，且所述多與事實不符。是被告上開辯稱
      係告訴人等主動前往挑釁，並有毆打伊，且侵入伊之住處
      ，伊始持角鐵反擊等語，應堪採信。
（三）又按刑法第二十三條所規定之正當防衛，係以對於現在不
      法之侵害，而出於防衛自己或他人權利之行為即足當之，
      所稱不法之侵害，只須客觀上有違法之行為，即可以自力
      排除其侵害而行使防衛權，且不以侵害之大小與行為之輕
      重而有所變更；又侵害之是否為現在，應以其侵害之是否
      尚在繼續中，可否即時排除為準，苟其侵害狀態尚在繼續
      中而被害人仍有受侵害之危險，而可以即時排除者，仍不
      失為現在之侵害。本件被告既係在遭受告訴人等毆打及侵
      入住宅之現在不法侵害時，為防衛自己之身體及住居安全
      ，始持角鐵攻擊告訴人，自可認係出於防衛自己權利而排
      除侵害之行為。從而被告辯稱被告所為係出於正當防衛等
      語，亦應可採取。惟查，由告訴人之傷害診斷書上註明致
      傷之原因及其兇器種類係「刀傷」，顯見被告當時所持之
      角鐵甚為鋒利，而當時告訴人係徒手，手無寸鐵，則被告
      既已在工廠內隨手取得如此鋒利之角鐵為武器，即應以之
      威嚇或作勢回擊之方式嚇阻告訴人等繼續攻擊，或喝令告
      訴人等離去即可防衛其上開權利，然被告竟持該鋒利如刀
      之角鐵接續且多方攻擊告訴人，至告訴人受有上述有雙上
      肢多處裂傷及左小腿裂傷等程度不輕傷害，其防衛行為應
      屬超過必要程度而過當，至為瞭然。又該處確為死巷，業
      據被告提出上開照片可證，被告再請求勘驗現場，核無必
      要，附此敘明。本件事證明確，被告犯行堪以認定。
三、被告行為後，刑法業經修正公布，而於九十五年七月一日生
    效施行。按行為後法律有變更者，適用行為時之法律，但行
    為後之法律有利於行為人者，適用最有利於行為人之法律，
    現行刑法第二條第一項定有明文。此條係規範行為後法律變
    更所生新舊法律比較適用之準據法，是刑法第二條第一項本
    身雖經修正，但無比較新舊法適用之問題，應一律適用裁判
    時之現行刑法第二條第一項之規定，為「從舊從輕」之比較
    ；又新舊刑法關於刑之規定，雖同採從輕主義，惟比較時仍
    應就罪刑有關之共犯、未遂犯、想像競合犯、牽連犯、連續
    犯、結合犯，以及累犯加重、自首減輕暨其他法定加減原因
    （如身分加減）與加減比例等一切情形，綜其全部之結果，
    而為比較，再適用有利於行為人之法律處斷，而不得一部割
    裂分別適用不同之新舊法（最高法院二十四年上字第四六三
    四號判例意旨、九十五年第八次刑事庭會議決議參照）。準
    此：
（一）刑法第三十三條第五款有關罰金之最低數額部分，刑法分
      則編各罪所定罰金之貨幣單位原為銀元，修正前刑法第三
      十三條第五款規定：「罰金：（銀元）一元以上」，而銀
      元與新臺幣間之折算，依現行法規所定貨幣單位折算新臺
      幣條例規定，以銀元一元折算新臺幣三元；修正後刑法第
      三十三條第五款則規定：「罰金：新臺幣一千元以上，以
      百元計算之」；經比較修正前、後之規定，修正後刑法第
      三十三條第五款所定罰金之最低數額，較之修正前提高，
      自以修正前刑法第三十三條第五款規定有利於被告。
（二）修正前刑法第六十八條規定：「拘役或罰金加減者，僅加
      減其最高度。」，惟此次刑法修正，既將罰金最低金額修
      正為新臺幣一千元，當不致因加減其最低度，而產生不滿
      一元之零數，允宜與有期徒刑相同，許其最高度及最低度
      同加減之，故併入修正後刑法第六十七條，而規定為：「
      有期徒刑或罰金加減者，其最高度及最低度同加減之。」
      ，本案被告茲因係正當防衛，但防衛行為過當而減輕其刑
      （詳後述），因修正前刑法第六十八條規定罰金最低度不
      予減輕，較諸修正後刑法第六十七條規定罰金最低度亦予
      減輕之規定，修正後之規定較有利於被告。
（三）綜合上述各條文修正前、後之比較，修正後之刑法第六十
      七條雖較有利於被告，但因刑法修正前，關於罰金刑之最
      低罰金數額僅為銀元一元，即令提高倍數後，亦遠較刑法
      修正後之最低罰金數額（新臺幣一千元）為低，故縱令修
      正前最低罰金數額依修正前刑法第六十八條未減輕，亦較
      修正後最低罰金數額適用修正後刑法第六十七條減輕後之
      金額為低。故整體觀察，修正後之刑法規定未較修正前規
      定有利於被告，依刑法第二條第一項前段之規定，仍應適
      用修正前規定。
（四）又按比較適用最有利於行為人之法律時，應就罪刑有關之
      共犯、未遂犯、連續犯、牽連犯、結合犯、以及累犯加重
      、自首減輕、暨其他法定加減原因、與加減例等一切情形
      ，綜其全部之結果，而為比較，再適用有利於行為人之法
      律處斷，且應就罪刑有關之一切情形，比較其全部之結果
      ，而為整個之適用，不能割裂而分別適用有利益之條文，
      最高法院二十四年上字第四六三四號、二十七年上字第二
      六一五號判例固足參照，但此所謂不能割裂適用，係指與
      罪刑有關之本刑而言，並不包括易刑處分在內。詳言之，
      有關易科罰金、易服勞役之刑罰執行，仍應比較新舊法之
      規定，適用最有利於行為人之法律，依刑法第二條第一項
      之從舊從輕原則定其易刑之折算標準（最高法院九十五年
      第八次刑事庭會議決議、九十六年度臺上字第二七九○號
      刑事判決可資參照）。而被告犯罪時之刑法第四十一條第
      一項前段規定：「犯最重本刑為五年以下有期徒刑以下之
      刑之罪，而受六個月以下有期徒刑或拘役之宣告，因身體
      、教育、職業、家庭之關係或其他正當事由，執行顯有困
      難者，得以一元以上三元以下折算一日，易科罰金。」，
      被告行為時之易科罰金折算標準，修正前罰金罰鍰提高標
      準條例第二條前段（現已刪除）規定，就其原定數額提高
      為一百倍折算一日，則本件被告行為時之易科罰金折算標
      準，應以銀元三百元折算一日，經折算為新臺幣後，應以
      新臺幣九百元折算為一日。惟九十五年七月一日修正公布
      施行之刑法第四十一條第一項前段則規定：「犯最重本刑
      為五年以下有期徒刑以下之刑之罪，而受六個月以下有期
      徒刑或拘役之宣告者，得以新臺幣一千元、二千元或三千
      元折算一日，易科罰金。」，比較修正前後之易科罰金折
      算標準，以九十五年七月一日修正公布施行前之規定，較
      有利於被告，爰依刑法第二條第一項前段規定，適用修正
      前刑法第四十一條第一項前段諭知易科罰金之折算標準。
四、核被告所為，係犯刑法第二百七十七條第一項之傷害罪。又
    被告之傷害行為係對於現在不法之侵害，而出於防衛自己之
    行為，是正當防衛，但其防衛行為過當，均已如前述，故依
    刑法第二十三條但書規定，減輕其刑。原審以被告之犯行，
    事證明確，予以論罪科刑，固非無見。惟查，原審並未認定
    被告之傷害行為係正當防衛，但其防衛行為過當，應依刑法
    第二十三條但書規定，減輕其刑，尚有未合：又原判決宣示
    後，中華民國九十六年罪犯減刑條例業經立法院於九十六年
    六月十五日三讀通過，並自九十六年七月十六日施行，該條
    例第二條第一項明定：犯罪在九十六年四月二十四日以前者
    ，除本條例另有規定外，依下列規定減刑：一、死刑減為無
    期徒刑。二、無期徒刑減為有期徒刑二十年。三、有期徒刑
    、拘役或罰金，減其刑期或金額二分之一。而被告上開犯行
    之犯罪時間在九十六年四月二十四日以前，復無該條例所規
    定不得減刑之例外情形，自合於上開條例第二條第一項第三
    款之規定，應依法減其宣告刑二分之一，原審未及引用該條
    例之規定，就被告之宣告刑予以減刑，亦有未洽。而檢察官
    依告訴人之請求以原判決量刑過輕為由上訴，及被告上訴否
    認犯行，固均無理由，惟原判決既有上述可議之處，自應由
    本院合議庭將原判決予以撤銷改判。爰審酌被告犯後之態度
    及犯罪之動機、目的、手段、智識程度、所生危害、尚未與
    告訴人達成民事和解、並無任何前科紀錄，素行良好，有臺
    灣高等法院被告前案紀錄表一紙在卷可查及本件係因先遭受
    告訴人等之不法侵害而出於防衛之意所致等一切情狀，量處
    如主文第二項所示之刑，並依中華民國九十六年罪犯減刑條
    例第二條第一項第三款規定，依法減其宣告刑二分之一，併
    均依修正前刑法第四十一條第一項前段諭知易科罰金之折算
    標準。
五、據上論斷，應依刑事訴訟法第四百五十五條之一第一項、第
    三項、第三百六十九條第一項前段、第三百六十四條、第二
    百九十九條第一項前段，刑法第二條第一項前段、第二百七
    十七條第一項、第二十三條但書，修正前刑法第四十一條第
    一前段項，刑法施行法第一條之一第一項、第二項前段，中
    華民國九十六年罪犯減刑條例第二條第一項第三款、第七條
    、第九條，修正前罰金罰鍰提高標準條例第二條前段，現行
    法規所定貨幣單位折算新臺幣條例第二條，判決如主文。
本案經檢察官徐鈺婷到庭執行職務。
中　　華　　民　　國　九十六　年　   九　 月   十四 　日
                  刑事第四庭審判長  法  官  蔡憲德
                                    法  官  王慧娟
                                    法  官  吳育霖
上列正本證明與原本無異。
本件不得上訴。
中　　華　　民　　國　九十六　年　   九　 月   十四 　日
                                    書記官  林美芳
附錄本案論罪科刑法條：
中華民國刑法第二百七十七條（普通傷害罪）
傷害人之身體或健康者，處三年以下有期徒刑、拘役或一千元以
下罰金。
犯前項之罪因而致人於死者，處無期徒刑或七年以上有期徒刑；
致重傷者，處三年以上十年以下有期徒刑。
